臺灣高等法院刑事判決
109年度上易字第1938號
上  訴  人  臺灣新北地方檢察署檢察官
被      告  朱彥瑋



上列上訴人因被告毒品危害防制條例案件，不服臺灣新北地方法
院109年度審易字第1217號，中華民國109年7月23日第一審依協
商程序之判決（起訴案號：臺灣新北地方檢察署109年度毒偵字
第791號），提起上訴，本院判決如下：
    主  文
原判決撤銷，發回臺灣新北地方法院。
    理  由
一、原判決意旨略以：被告朱彥瑋前因施用毒品案件，經送觀察
    、勒戒後，認無繼續施用毒品之傾向，於民國101年10月15
    日執行完畢釋放出所，並由檢察官為不起訴處分確定。又於
    觀察勒戒執行完畢釋放出所後於103年間已再犯施用毒品罪
    ，經法院判處徒刑確定。復基於施用第二級毒品之犯意，於
    108年11月7日，在新北市新莊區某處，以玻璃球燒烤方式，
    施用第二級毒品甲基安非他命1次而為警查獲，經被告於準
    備程序中之自白，且有台灣檢驗科技股份有限公司濫用藥物
    實驗室（台北）出具之濫用藥物檢驗報告及新北市政府警察
    局受採集尿液檢體人姓名及檢體編號對照表（檢體編號：D0
    000000）各1份在卷可憑。核被告所為，係犯毒品危害防制
    條例第10條第2項施用第二級毒品罪，並合於累犯加重其刑
    之規定，經檢察官與被告於審判外達成協商之合意，且被告
    已認罪，檢察官聲請改依協商程序而為判決，爰不經言詞辯
    論，於協商合意範圍內為協商判決朱彥瑋施用第二級毒品，
    累犯，處有期徒刑6月，如易科罰金，以新臺幣壹仟元折算1
    日。
二、檢察官上訴意旨略以：按法院認應諭知免刑或免訴、不受理
    者，法院不得為協商判決，刑事訴訟法第455條之4第1項第7
    款定有明文；另依協商程序所為之科刑判決，不得上訴。但
    有第455條之4第1項第1款、第2款、第4款、第6款、第7款所
    定情形之一，或協商判決違反同條第2項之規定者，不在此
    限；協商判決之上訴，除有特別規定外，準用第三編（上訴
    ）第一章及第二章之規定，刑事訴訟法第455條之10第1項、
    第455條之11第1項亦有明文。而被告行為後，毒品危害防制
    條例第20條第3項、第23條第2項於109年1月15日修正公布，
    且新增第35條之1過渡規定，並均於109年7月15日施行（以
    下合稱新法）。依新法規定，觀察、勒戒或強制戒治執行完
    畢釋放後，「三年後再犯」施用毒品罪者，應適用觀察、勒
    戒及強制戒治之規定，「三年內再犯」施用毒品罪者，則應
    依法追訴；新法施行前犯施用毒品罪之審判中案件，於新法
    施行後，法院應依新法規定處理。而犯毒品危害防制條例第
    10條之罪，祇要距最近一次犯該罪經觀察、勒戒或強制戒治
    執行完畢釋放後，已逾3年，即應令觀察、勒戒，不因其間
    是否因另犯該罪，經起訴、判刑或執行而受影響，有最高法
    院109年8月11日之109年度第3次刑事庭會議決議可資參照。
    經查，被告朱彥瑋前因施用毒品案件經觀察、勒戒後，認無
    繼續施用毒品之傾向，並於101年10月15日執行完畢釋放出
    所，並由檢察官為不起訴處分確定。嗣後被告又因其他施用
    毒品案件遭法院判決確定，有被告前案紀錄表在卷可稽。是
    本件被告於108年施用毒品之犯行距上開觀察、勒戒已逾3年
    ，依上開最高法院109年第3次刑事庭會議決議，應令被告再
    為觀察、勒戒，是法院應職權裁定觀察、勒戒後再為免刑判
    決。原審就被告上開施用毒品之犯行為有罪之判決，似有判
    決違背法令之情事，請撤銷原判決，另為適當之判決，以資
    救濟。　
三、按起訴之程序違背規定者，應諭知不受理之判決，並得不經
    言詞辯論為之，刑事訴訟法第303條第1款、第307條分別定
    有明文。又此所稱之起訴程序違背規定，係指檢察官提起公
    訴之訴訟行為於程序上有違法律之規定而言。而提起公訴之
    訴訟行為是否於程序上有違法律規定，原則上固以起訴時所
    存在之事項及法律規定為判斷，惟檢察官起訴後始發生之情
    事變更事由，致法院不能為實體審理者，亦屬「起訴之程序
    違背規定」（最高法院109年度台上字第3826號判決意旨參
    照）。而施用第一、二級毒品為犯罪行為，毒品危害防制條
    例第10條設有處罰規定，施用第一、二級毒品者，本應科以
    刑罰。惟毒品危害防制條例於87年修訂施行後，對於施用毒
    品者肯認具有「病患性犯人」之特質，基於刑事政策，對合
    於一定條件之施用者，依同條例第20條之規定，施以觀察、
    勒戒及強制戒治之保安處分。於109年1月15日修正公布、同
    年7月15日施行之毒品危害防制條例第20條第3項及第23條第
    2項，將原條文之再犯期間由「5年」改為「3年」，所謂「3
    年後再犯」，只要本次再犯（不論修正施行前、後）距最近
    1次觀察、勒戒或強制戒治執行完畢釋放，已逾3年者，即該
    當之，不因其間有無犯第10條之罪經起訴、判刑或執行而受
    影響（最高法院109年度台上大字第3826號裁定、109年度台
    上字第3826號判決意旨參照）。又於協商判決之情形，第二
    審法院認為上訴有理由者，應將原審判決撤銷，將案件發回
    第一審法院依判決前之程序更為審判，刑事訴訟法第455條
    之10第3項亦有明文，其餘有關協商判決上訴程序無特別規
    定者，依刑事訴訟法第455條之11第1項規定，準用同法第三
    編第一章及第二章之規定。
四、經查：被告前因施用毒品案件，經臺灣新北地方法院以101
    年度毒聲字第307號裁定送觀察、勒戒後，認無繼續施用毒
    品之傾向，於101年10月15日執行完畢釋放出所，並由臺灣
    新北地方檢察署檢察官以101年度毒偵字第5454號、第6621
    號、101年度毒偵緝字第415號為不起訴處分確定，其後被告
    未有再受觀察、勒戒或強制戒治之執行等情，此有本院被告
    前案紀錄表在卷可稽。本案被告涉嫌於108年11月7日施用第
    二級毒品甲基安非他命之犯行，與其最近1次因施用毒品而
    經觀察、勒戒執行完畢釋放之日相距已逾3年，縱被告於此
    期間內有再犯其他施用毒品之犯行，揆諸上揭說明，因法律
    修正而仍應再予觀察、勒戒等處遇機會，不得逕行追訴處罰
    ，檢察官前所為之起訴，因前述法律規定與實務見解改變之
    情事變更事由，致其程序違背規定，原審未及適用而依檢察
    官及被告之協商，於109年7月23日為被告有罪之科刑判決，
    於法自有未合。檢察官上訴指摘原審以協商程序而為科刑判
    決不當，為有理由，應由本院將原判決撤銷，發回原審，更
    為適當之判決，並不經言詞辯論為之。
據上論斷，應依刑事訴訟法第372條、第455條之10第3項、第455
條之11第1項，判決如主文。
中　　華　　民　　國　　110 　年　　2 　　月　　26　　日
                  刑事第六庭  審判長法　官  劉方慈
                                    法　官  曹馨方
                                    法　官  許曉微
以上正本證明與原本無異。
不得上訴。
                                    書記官  徐仁豐
中　　華　　民　　國　　110 　年　　2 　　月　　26　　日